臺灣臺南地方法院刑事裁定　　　　　　　　　　　　九十年度自字第三五號
　　自　訴　人　王仁宏即乙○○.
　　代　理　人　吳瑞文
　　被　　　告　甲○○
右列被告因詐欺案件，經自訴人提起自訴，本院裁定如左：
    主  文
自訴駁回。
    理  由
一、自訴意旨略稱：被告甲○○意圖為自己不法之所有，於民國九十年五月九日，至
    台南市○○○路○段八號自訴人王仁宏經營之「順昌當鋪」，以其所有之車號Ｄ
    二─六三八六號自小客車一輛，向自訴人押當新台幣（下同）八萬元，約定期間
    自九十年五月九日起至同年八月八日滿當，並簽發八萬元之本票一紙。惟被告以
    急需用車為由，訂立切結書，向自訴人借用質押車，自訴人不疑有他，遂於被告
    出具切結書後，陷於錯誤，將押當車輛交予被告使用。繼被告又於同年月十六日
    ，向自訴人押當二萬元，約定期間自同年月十六日起至同年八月十五日滿當，並
    簽發二萬元之本票一紙。另被告之車輛並於同年五月十日，設定動產抵押權於自
    訴人，嗣於押當期間屆滿後，經自訴人派人尋訪，均無被告蹤影，因認被告所為
    涉犯刑法第三百三十九條第一項之詐欺罪嫌及違反動產擔保交易法第三十八條之
    罪嫌。
二、本件自訴人認被告涉有詐欺罪嫌及違反動產擔保交易法第三十八條罪嫌，無非係
    以當票、汽車行照、十萬元本票、押當車輛借用保管切結書、汽車買賣合約書、
    動產擔保交易抵押設定登記申請書及車輛動產抵押契約書為主要之論據。然訊據
    被告則堅決否認有詐欺及違反動產擔保交易法之犯行，辯稱：「（為何後來不還
    錢？）因為這筆錢是我跟陳國欽一起去借的，後來我沒辦法還錢，因為我沒有工
    作，被裁員了，我叫陳國欽去還，我以為陳國欽會去處理。」、「他（陳國欽）
    於六、七月有跟我借車，．．。車子現在在陳國欽處。」、「（提示設定登記申
    請書、動產抵押契約書，有何意見？）我只知道有被設定。印章是自訴人自己刻
    的。這二張契約書我沒看過，自訴人只我說車子有被設定，叫我不能買賣。」、
    「（自訴人有無說車子不能遷移？）沒有。」等語。
三、按法院或受命法官於自訴案件第一次審判期日前訊問及調查結果，如認為案件有
    刑事訴訟法第二百五十二條至第二百五十四條之情形者，得以裁定駁回其自訴，
    同法第三百二十六條第三項定有明文。又刑法第三百三十九條第一項詐欺罪之成
    立，以意圖為自己或第三人不法所有，以詐術使人將本人或第三人之物交付為要
    件，所謂以詐術使人交付，必須被詐欺人因其詐術而陷於錯誤，若其所用方法不
    能認為詐術，亦不致使人陷於錯誤，即不構成該罪（最高法院四十六年台上字第
    二六○號判例參照）。再該條項之詐欺罪，必須行為人自始意圖不法所有，以客
    觀上足以使人陷於錯誤之手段，欺矇被害人使為財物之交付，始足當之。如被害
    人明知其經營方式會產生相當之風險，猶以之為業，則被害人對於風險既有認識
    ，且評估後自願承擔該風險，即難認有何陷於錯誤之虞，其縱然因此受有損害，
    依前揭最高法院四十六年台上字第二六０號判例意旨，應認不成立詐欺罪。
四、經查：
（一）詐欺罪部分：
      自訴人認被告涉有詐欺罪嫌，固據其提出當票、汽車行照、十萬元本票、押當
      車輛借用保管切結書、汽車買賣合約書、動產擔保交易抵押設定登記申請書及
      車輛動產抵押契約書為證。惟自訴人提出之押當車輛借用保管切結書，該項契
      約係屬定型化契約模式，且經本院審視該契約內容，除被告於上填載個人資料
      如住址、身份證統一編號、聯絡電話外，雙方並未約定特定供押當之車輛、押
      當金額、借用期間及應返還押當車輛之日期，更未見被告提出何等之工作證明
      文件，參以自訴代理人吳瑞文於本院調查時到庭自承：「（當時貸款程序為何
      ？）於押當時雙方就約定車輛可由被告繼續使用，此約定只要被告簽切結書。
      貸款的程序，我們會先查詢車籍資料，看該車是否設定動擔及剩餘價值，再決
      定貸款額度。」等語（參本院九十年十一月三十日訊問筆錄），足見於押當借
      款之經濟行為類型中，自訴人對借款人用以擔保之車輛，採取簽訂切結書，不
      需提出證明文件，即可原車使用之方式，及是否放款於被告與放款額度，業已
      詳為評估，則自訴人既明知其所經營之免留車押當借款之營業方式有一定之風
      險，猶在押當人未提供任何擔保品之情形下，將押當之車輛交還被告使用，被
      告押當後取回車輛之行為，當難認係施用詐術之行為，而自訴人對於被告押當
      十萬元之行為，既經評估，自亦無陷於錯誤之可言。次查，除上開資料外，尚
      有自訴人與被告簽訂之汽車買賣合約書一份在卷可參，惟自訴人明知交還押當
      物與被告於其經營之押當業會生無留質物，被告有不再取贖之風險，竟仍將押
      當之車輛交還外，並與被告簽訂該押當車輛之買賣契約，被告既於押當之日簽
      發本票，又於同日簽訂以押當車輛出賣與自訴人之汽車買賣合約書，被告於事
      後縱未贖回車輛，亦難認其對押當之十萬元有不法所有之意圖。準此，揆諸前
      揭說明，縱使被告事後就所負債務，惡意違約，不為履行，仍為民事上問題，
      尚不得僅憑單純債務不履行之狀態而推定被告伊始即有詐欺之故意。況被告並
      未規避其民事責任，業與自訴人達成和解，此有和解筆錄可按，亦足證其無不
      法所有之意圖。綜上，被告於押當伊始及押當後繼績使用該車輛之行為，既不
      能認定有詐欺之不法所有意圖，又無法認定有施用詐術之行為，使人陷於錯誤
      ，而為財物之交付，自與前揭詐欺罪之成立要件有間。
（二）違反動產擔保交易法部分：
      訊據被告辯稱：伊未看過動產擔保交易設定登記申請書及車輛動產抵押契約書
      ，亦未收到動產擔保設定登記聲請書副本，自訴人僅表示車子不能買賣，不知
      車子不能遷移，故才將車子借給陳國欽使用等情。經查，自訴人於本院調查時
      自承：設定動產擔保抵押權，是被告把身分證正本及印章交予自訴人，由自訴
      人至監理站統一設定，設定時沒有拿契約給被告看，可是有跟被告說利息未繳
      ，就有刑事責任等情，核與被告上開供述情節大致相符，故被告上開所辯，堪
      以採信。準此，被告既未看過動產擔保交易設定登記申請書及車輛動產抵押契
      約書，且只知車輛不得買賣，而自訴人又僅表示車子經設定後，不繳利息，即
      有刑事責任，並未詳細說明車輛設定動產抵押登記後，若意圖不法之利益，將
      標的物遷移、出賣、出質、移轉、抵押或為其他處分，致生損害於債權人者，
      均有觸犯刑事責任之可能，則被告於不知情之況狀下，將該車輛出借予陳國欽
      ，縱使該車輛現去向不明，亦難據此即推斷被告有何不法之意圖，而遽以動產
      擔保交易法第三十八條之罪相律。
（三）綜上所述，自訴人之指訴難認被告有詐欺及違反動產擔保交易法第三十八條之
      犯行，本案純屬債務不履行之民事糾紛，與前開刑責無涉。此外，復查無其他
      積極證據證明被告確有上述犯行，應認被告罪嫌不足，依照首揭說明，本件自
      訴應予駁回。
據上論斷，應依刑事訴訟法第三百二十六條第三項、第二百五十二條第十款，裁定如
主文。
中      華      民      國    九十一    年      三      月    二十二    日
                              臺灣臺南地方法院刑事第五庭
          審判長  法  官  陳  振  謙
                                          法  官  鄭  燕  璘
                                          法  官  陳  映  佐
右正本證明與原本無異
如不服本裁定應於送達後五日內向本院提出抗告狀
                                          書記官  陳  金  治
中      華      民      國    九十一    年      三      月    二十二    日
